【裁判字號】    97,交抗,38
【裁判日期】    970201
【裁判案由】    聲明異議
【裁判全文】
臺灣高等法院臺南分院交通事件裁定
                                九十七年度交抗字第三八號
抗告人即
受處分人  甲○○
上列抗告人因違反道路交通管理處罰條例案件，不服臺灣臺南地
方法院中華民國九十六年十一月三十日所為裁定（九十六年度交
聲字第五六０號），提起抗告，本院裁定如下：
    主    文
抗告駁回。
    理    由
一、抗告意旨略以：案發時，抗告人確實未感覺到有擦撞到被害
    人，且汽車行駛於快車道（永華路為四車道），故才未停下
    查看被害人，而後在警察局從錄影中始發覺確實有擦撞到對
    方，並非是事後卸責之詞，抗告人絕無肇事逃逸故意。又抗
    告人並無酒後駕駛行為，並投保加重第三汽車責任險，在抗
    告人無違規情事下，被害人又無駕照且違規行駛快車道上，
    抗告人更無肇事逃逸之理由。再者，抗告人如被吊銷駕照，
    恐影響家庭經濟。為此，提起抗告云云。
二、按行政罰法已於民國（下同）九十四年二月五日經總統令制
    定公布，依該法第四十六條規定，本法自公布後一年施行，
    則行政罰法已於九十五年二月五日生效施行，茲查本件受處
    分人之行為發生在九十五年二月二十日，自有該法之適用。
    又依該法第一條規定：「違反行政法上義務而受罰鍰、沒入
    或其他種類行政罰之處罰時，適用本法」，可知九十五年二
    月五日以後有關行政處罰即應適用行政罰法之規定，亦即行
    政罰法為一般行政處罰之基本法，所有關於行政處罰之裁罰
    ，應以行政罰法為基本準則，應無疑義。
三、次按，行政罰法第二十六條規定：「一行為同時觸犯刑事法
    律及違反行政法上義務規定者，依刑事法律處罰之。但其行
    為應處以其他種類行政罰或得沒入之物而未經法院宣告沒收
    者，亦得裁處之。前項行為如經不起訴處分或為無罪、免訴
    、不受理、不付審理之裁判確定者，得依違反行政法上義務
    規定裁處之」，即所謂一事不二罰原則，探究其立法目的，
    無非以一行為同時觸犯刑事法律及違反行政法上義務規定時
    ，由於刑罰與行政罰同屬不法行為之制裁，而刑罰之懲罰作
    用較強，依刑事法律處罰即足資警惕，無一事二罰再處行政
    罰之必要，但罰鍰以外之沒入或其他種類行政罰，因兼具維
    護公共秩序之作用，為達行政目的，行政機關仍得併予裁處
    。次按被告所犯為死刑、無期徒刑或最輕本刑三年以上有期
    徒刑以外之罪，檢察官參酌刑法第五十七條所列事項及公共
    利益之維護，認以緩起訴為適當者，得定一年以上三年以下
    之緩起訴期間為緩起訴處分，其期間自緩起訴處分確定之日
    起算；又被告於緩起訴期間內，有刑事訴訟法第二百五十三
    條之三第一項各款情形之一者，檢察官得依職權或依告訴人
    之聲請撤銷原處分，繼續偵查或起訴。準此，被告經檢察官
    為「緩起訴」處分者，於「緩起訴」之猶豫期間內，其最後
    是否會被檢察官提起公訴，猶懸而未定，檢察官於期間內，
    可對被告繼續觀察，此時若被告顯無反省警惕之情或根本欠
    缺反省警惕之能力，檢察官得依職權或依告訴人之聲請，將
    被告「緩起訴」處分撤銷。緩起訴處分若經撤銷，被告尚有
    受刑事訴追、處罰之可能，此時原處分機關若依法為行政裁
    決，無異將使受處分人有同時遭受行政處罰及刑事訴追之危
    險，顯與行政罰法第二十六條規定之立法意旨相違背。又行
    政罰法第二十六條第二項規定，雖未明文包括「緩起訴處分
    」在內，而「緩起訴處分」確定時被告可免於刑事訴追，與
    受「不起訴處分」之效果相同，然緩起訴處分，為介於起訴
    及微罪職權不起訴間之緩衝制度設計。其具體效力依刑事訴
    訟法第二百六十條規定，於緩起訴處分期間屆滿未經撤銷者
    ，非有同條第一款或第二款情形之一，不得對於同一案件再
    行起訴，即學理上所稱之實質確定力，足見在緩起訴期間內
    ，尚無實質確定力可言（最高法院九十四年台非二一五號判
    決、九十五年台非二八四號判決參照）。是觸犯刑事法律之
    犯罪行為，符合緩起訴要件，雖經檢察官為緩起訴處分，然
    就要件言，緩起訴基本上係認被告有犯罪嫌疑，而暫緩起訴
    ，並得課被告予一定之負擔或指示（同法第二百五十三條之
    二第一項參照），此與不起訴處分係因犯罪嫌疑不足或其他
    原因（同法第二百五十二條、第二百五十三條），不得附條
    件或負擔，顯有不同，且檢察官依刑事訴訟法第二百五十三
    條之二第一項第四款規定為緩起訴處分，命被告向公益團體
    捐款者，被告係履行檢察官為緩起訴處分命令，此等命令名
    義上雖非刑罰，但仍是一種特殊的處遇措施，會產生未經裁
    判即生終局處理案件之實質效果，性質上已係實質的制裁，
    造成被告財產減少的影響，亦即性質上自屬處分金，與罰金
    無異，可知緩起訴處分是一種刑事處罰。況行政罰法第二十
    六條第一項僅規定「依刑事法律處罰之」，並未明定應依刑
    法第三十三條、第三十四條所定主從刑罰之種類科罰，檢察
    官命令被告捐款之金錢給付性質上既屬處分金，而為實質刑
    事制裁，自與行政罰法第二十六條第一項「依刑事法律處罰
    之」規定，尚無扞格之處。故而，上開行政罰法第二十六條
    第二項既未明列「緩起訴處分」，本不宜擴張解釋，且緩起
    訴處分之要件、效果及性質均與不起訴處分不同，應屬刑事
    處罰之一種，自無適用行政罰法第二十六條第二項規定之餘
    地。從而，經檢察官為緩起訴處分之行為，如同時違反行政
    法上義務之規定，因已有刑事處罰，此時行政機關若另行依
    法行政裁罰，無異一罪二罰，因此參酌行政罰法第二十六條
    之立法意旨，違反行政法上義務之行為，若同時亦經檢察官
    另為緩起訴處分時，行政機關應不得就同一行為，再為與刑
    罰相類之罰鍰處分，先予敘明。
四、經查：
(一)按汽車駕駛人駕駛汽車肇事致人受傷，應即採取救護措施及
    依規定處置，並通知警察機關處理，不得任意移動肇事汽車
    及現場痕跡證據，違反者處新臺幣三千元以上九千元以下罰
    鍰；又前述駕駛人肇事致人受傷而逃逸者，吊銷其駕駛執照
    。處罰條例第六十二條第三項前段、第四項前段分別定有明
    文。
(二)本件抗告人即受處分人甲○○於九十六年六月八日晚間二十
    一時二十分許，駕駛ＵＥ－０２３３號自用小客車，行經臺
    南市○○路二五七號前，因與被害人施怡廷所騎乘之車號Ｈ
    ３Ｚ－２６３號機車肇事，致施怡廷受傷，經舉發機關以抗
    告人駕駛汽車肇事致人受傷而逃逸而製單舉發等情，有台南
    市警察局九十六年六月二十二日南市警交字第Ｓ00000
    000號舉發違反道路交通管理事件通知單及交通部公路總
    局嘉義區監理所臺南監里站嘉監南字第裁七四－Ｓ0000
    0000號違反道路交通管理事件裁決書附卷可稽。又抗告
    人因本件交通事故同時涉犯刑事公共危險罪責部分，並經檢
    察官為緩起訴處分在案，業經原審調閱上開刑事案件全卷核
    閱無誤。是抗告人於前揭時地駕車致人受有輕傷違規之行為
    ，洵堪認定。
(三)抗告人雖辯稱：並未感覺到擦撞到被害人機車，故無肇事逃
    逸故意云云。然揆諸道路交通處罰條例第六十二條第三項、
    第四項之其立法目的，係為維護交通安全，加強救護，減少
    被害人之死傷，並促使駕駛人肇事後能對被害人即時施以救
    護，而科以肇事者須即採取救護或其他必要措施，並應向警
    察機關報告之義務，以防因就醫延誤致生無謂之傷亡，並俾
    得通知傷亡者家屬到場，以明責任，是凡肇事人於行車肇事
    致人受傷或死亡，未即採取救護或其他必要措施，並向警察
    機關報告，即駕車駛離現場者，均應依該規定處罰，至其嗣
    後是否受刑事訴追及對肇事之發生有無過失，對其因違反上
    開規定而應受處罰，並不生影響。依抗告人於警詢供稱：我
    行至事故地點，我車旁有二部機車，一前一後，後面那部機
    車手把突然往右偏，我見狀就煞車，沒有完全煞死，就聽見
    這部機車有滑倒的聲音等語（見偵查卷所附警卷第一頁）；
    嗣於偵查中供稱：「我對證人施怡廷證稱之：『我機車左後
    方車牌被一台ＵＥ－０２３３號自用小客車撞到，該車駕駛
    人撞到之後並沒有下車查看，就逕自離開現場』等語沒有意
    見，對於肇事逃逸罪，我認罪」等語（見偵查卷第五、六頁
    ），均坦承肇事當時，已知悉其所駕車輛與被害人機車發生
    撞擊，機車倒地之事實，則抗告人既已知悉其駕車肇致事故
    發生，竟未下車查看即行離去，自有逃逸之行為堪可認定。
    故抗告人辯稱：未感覺到擦撞云云，顯係卸責之詞，不足採
    信。
(四)再參酌肇事現場錄影畫面所翻拍之影像，被害人機車係行駛
    於抗告人小客車右前方，抗告人小客車右前車頭緊追被害人
    機車左後方車身行駛（見警卷第十六頁下方、第十七頁上方
    照片），抗告人小客車右前車頭因而與被害人機車左後方車
    身發生撞擊（見警卷第十七頁下方照片），致使被害人機車
    突然向右前方衝出（見警卷第十八頁照片），被害人機車並
    因此倒地於抗告人小客車右前方車道上（見警卷第十九至二
    四頁照片），而被害人機車與抗告人小客車發生撞擊前後，
    均與另一輛即被害人機車右前方之機車，有相當距離，二輛
    機車間並未發生碰撞（見警卷第十六頁下方、第十七、十八
    、十九頁照片），依上車輛碰撞情形，亦足認抗告人確實知
    悉其小客車與被害人機車碰撞而肇事事故發生。故抗告人辯
    稱：本件事故之發生，係肇因於被害人違規行為云云，縱認
    屬實，亦無解於抗告人依道路交通管理處罰條例之規定應即
    採取救護或其他必要措施，並應向警察機關報告之義務。是
    抗告人上開所辯，亦非可採。
(五)抗告人駕車肇事致人受傷而逃逸之違規行為，並經臺南地方
    法院檢察署檢察官於九十六年九月六日以九十六年度偵字第
    一一三六０號為緩起訴處分，命抗告人應向「南縣中小學紓
    困助學金專戶」支付新臺幣五萬元等情，有臺灣高等法院被
    告前案紀錄表在卷可參。本件原處分裁決日期為九十六年七
    月五日，然抗告人既因同一案件復經檢察官於九十六年九月
    六日為緩起訴處分，且本件緩起訴處分期間尚未屆滿，揆諸
    首揭說明，行政罰法第二十六條第二項之規定於經緩起訴處
    分之情形不適用，則原處分機關對抗告人上開駕車肇事致人
    受傷而逃逸之違規行為，逕為裁處罰鍰六千元部分，即有一
    行為同時遭到刑事處罰及行政裁罰之雙重不利益，顯與行政
    罰法第二十六條第一項之規定意旨有違，難認允當。故原審
    裁定將原處分關於罰鍰部份予以撤銷，核無不當。至原裁定
    雖以：緩起訴性質應屬附條件之不起訴處分，於緩起訴期間
    屆滿後未經撤銷者，與不起訴處分確定具有同一效力；又緩
    起訴所附條件負擔，非屬於不利於被告之刑事處罰，原處分
    機關仍得以行為人違反行政法上義務，依照相關行政法規裁
    處行為人行政罰鍰。本件抗告人上開肇事逃逸之違規行為，
    同時所涉之公共危險案件，雖經檢察官作成緩起訴處分，並
    為臺灣高等法院檢察署駁回再議，而具有形式上之確定力，
    然該緩起訴一年期間尚未屆滿，尚難認已具有實質上確定力
    ，於緩起訴處分期滿前，有撤銷緩起訴之可能，抗告人仍有
    受法院判決有罪，而受到刑事處罰之風險，自不得於緩起訴
    處分期滿未經撤銷前，貿然裁處抗告人罰鍰等為由，而撤銷
    原處分關於罰鍰新台幣六千元部份，理由容有違誤，然結論
    並無不同，亦應予維持。
(六)綜上所述，抗告人於前述時地駕車肇事而逃逸之違規事實既
    可認定。惟其所涉刑事公共危險罪責部份，業經檢察官為緩
    起訴處分，並命抗告人支付一定捐款，揆諸首揭說明，原處
    分機關對抗告人上開駕車肇事致人受傷而逃逸之違規行為，
    裁處罰鍰六千元部分，即有一行為同時遭到刑事處罰及行政
    裁罰之雙重不利益，與行政罰法第二十六條第一項之規定意
    旨有違。原審裁定將原處分關於罰鍰六千元部分予以撤銷，
    駁回抗告人其餘異議。本院經核原裁定認事用法，均無不當
    。抗告人猶執陳詞，否認有逃逸行為云云，自不足採（原裁
    定撤銷原處分關於罰鍰六千元部份，理由雖有不當，但結論
    並無不同），抗告無理由，自應予駁回。
五、據上論斷，應依道路交通案件處理辦法第二十六條，刑事訴
    訟法第四百十二條，裁定如主文。
中    華    民    國    97    年    2    月     1     日
                    刑事第一庭審判長法官  黃  崑  宗
                                    法官  王  明  宏
                                    法官  蔡  長  林
以上正本證明與原本無異。
不得再抗告。
                                  書記官  李  培  薇
中    華    民    國    97    年    2    月      4      日


司法院資訊處製作；財團法人民間司法改革基金會備份。
